【裁判字號】    89,重上更(三),36
【裁判日期】    890524
【裁判案由】    偽造文書等
【裁判全文】
臺灣高等法院刑事判決                        八十九年度重上更(三)字第三六號
    上  訴  人
    即  被  告  甲○○現改名.
                乙○○
    右  一  人
    選任辯護人  陳欽賢
右上訴人，因偽造文書等案件，不服台灣板橋地方法院八十三年度易字第三七一八號
，中華民國八十三年十二月六日第一審判決（起訴案號：台灣板橋地方法院檢察署八
十三年度偵字第一七九三號），提起上訴，判決後經最高法院第三次發回更審，本院
判決如左：
    主  文
原判決撤銷。
甲○○（即陳泳璋）、乙○○共同連續行使偽造私文書，足以生損害於公眾及他人，
均累犯，各處有期徒刑壹年。
    事  實
一、甲○○（現改名為陳泳璋）曾於民國七十七年間因竊盜案，經臺灣板橋地方法院
    判處有期徒刑一年，嗣經臺灣板橋地方法院檢察署檢察官聲請減刑，經臺灣板橋
    地方法院裁定減刑為有期徒刑六月，於七十七年九月二十日執行完畢。乙○○曾
    於七十九年間因贓物案，經本院判處有期徒刑四月，於八十年八月二十九日執行
    完畢，均不知悔改。甲○○基於概括犯意，明知車號000－0000號機車係
    贓物（該車係沈智仁所有於八十一年七月三十日失竊），竟於八十一年七月三十
    日至同年九月一日間某日向某不詳姓名年籍人在台北縣某不詳地收受該機車，復
    明知車號000－0000號機車亦屬贓物（該機車係曾正成所有於七十八年四
    月三日失竊），竟於七十八年四月三日至八十一年八月上旬某日（八月十日之前
    ）向某不詳年籍人在台北縣某不詳地收受該機車。嗣因甲○○及其妻積欠乙○○
    賭債新台幣（下同）約九萬多元，無力清償，乃向乙○○提議，以為乙○○整修
    ，偽造上開二贓車引擎號碼用借屍還魂（即調換車牌頂拼贓車）之方式，整修車
    輛後出售圖利，甲○○並以此勞務給付，折抵欠債七千元（整修頂拼ＦＧＶ－一
    二五號機車部分）或六千元（整修頂拼ＦＫＡ－五０八號機車部分）。經乙○○
    同意後，二人即基於共同偽造引擎號碼私文書及行使該偽造私文書之概括犯意聯
    絡，乙○○且另基於收受贓物之概括犯意，先由乙○○於八十一年一、二月間某
    日將車號ＦＧＶ－一二五號（起訴書誤載為ＦＧＢ－一二五號）機車在台北縣新
    莊市○○路二０九巷九號交予甲○○，復於八十一年八月下旬某日（二十七日以
    後）將其購自詹仁森而登記在其妻詹碧枝名下之車號ＦＫＡ－五０八號機車，在
    台北縣新莊市○○路二０九巷九號交與甲○○。甲○○則於八十一年一、二月間
    某日至同年八月上旬某日（八月十日之前）之間在台北縣某不詳地將曾正成失竊
    之車號000－0000號機車之原引擎號碼ＥＨＯ三五九一三號偽造為一六０
    六三六號並懸掛上開ＦＧＶ－一二五車牌，復於八十一年八月二十七日至同年九
    月一日間某日，在台北縣某不詳地將沈智仁失竊之車號000－0000號機車
    之原引擎號碼ＡＡＯ七六一七四號偽造為五０九七八三號，並懸掛前開ＦＫＡ－
    五０八號車牌，均足生損害於上開二贓車所有人沈智仁、曾正成及監理機關對上
    開二機車之管理。甲○○並分別於八十一年八月間（八月十日之前）及八十一年
    九月一日將上開先後經偽造引擎號碼，改懸車牌之贓車，在台北縣新莊市○○路
    二０九巷九號交予明知上開改懸ＦＧＶ－一二五號、ＦＫＡ－五０八號車牌之機
    車除車牌外均為來路不明之贓物之乙○○收受，乙○○嗣於八十一年八月十日將
    ＦＧＶ－一二五號機車以一萬八千元出售予不知情之楊新民（另經檢察官不起訴
    處分）而行使該偽造之引擎號碼，另ＦＫＡ－五０八號機車經以借屍還魂方式整
    修後於八十一年九月二日先行過戶售予翁銘吉，並交由翁銘吉騎用。嗣因翁銘吉
    騎用不順，於騎用半年左右以後再將之賣回給詹碧枝，乙○○再於八十二年六月
    十七日將ＦＫＡ－五０八號機車以一萬八千元出售予不知情之楊新民（登記其弟
    賴祥蔚名義），而連續行使該偽造之引擎號碼，嗣於八十二年七月八日下午五時
    許在台北縣新莊市○○路○段二七號前，警方人員發現原屬舊型之ＦＧＶ－一二
    五號機車有以新型車型頂拼之情事，經訊問車主楊新民，楊新民除供述該車係購
    自乙○○外，另指述尚購置另一ＦＫＡ－五０八號機車供其弟賴祥蔚使用之事，
    警方因而循線查悉上情。
二、案經台北市政府警察局大安分局移送台灣台北地方法院檢察署呈轉台灣高等法院
    檢察署令轉台灣板橋地方法院檢察署檢察官偵查起訴。
    理  由
一、訊據上訴人即被告甲○○、乙○○均矢口否認右揭犯行，甲○○辯稱：此事與伊
    無關，伊全不知情，乙○○所言，純係因其前案受贓物執行與伊交惡後挾怨報復
    云云；乙○○則辯稱該機車係其妻詹碧枝經營車行期間與客人交換取得，因甲○
    ○積欠賭債未還，詹碧枝乃交付甲○○整修，以資抵債，頂拼之車遺失或失竊之
    時間與其妻購入時間相差甚久，如有頂拼，亦發生在其妻買入之前，且車輛依法
    過戶其妻名下，茍有頂拼，豈不自曝其短，而整修後售出，中間差價僅三、四千
    元，中古車寄售即有此利得，實無頂拼之必要，況伊當時甫出獄，時常南下老家
    看顧重病之老父，對機車整修並不知情，亦未事先參與或授意，自無收受贓物及
    偽造文書犯行云云。
二、然查，上訴人即被告乙○○如何購入舊車，先登記在其妻詹碧枝名下，再交由甲
    ○○整修偽造以抵償甲○○及其妻積欠之賭債等情，迭據其於警訊及偵查中自白
    不諱（見一九九三九號偵查卷第六至九頁、第三十三頁、第四十一、四十二頁、
    一七九三號偵查卷第九頁背面、第十頁），核與證人程月鈔結證：「常常在乙○
    ○店中看到甲○○，有時在聊天，有時在洗車，也有看過他將車牽走，也有看到
    甲○○騎車回來，因我在隔壁工作，常過去聊天，聊天時詹碧枝告訴我甲○○常
    幫他修車．．」、「聽詹碧枝說過陳以修車抵債．．看過陳在店中牽野狼牌機車
    ．．」等情相符（見偵一七九三號卷第二十頁反面、原審卷第一三六頁），而被
    告甲○○確曾積欠被告乙○○賭資，除經被告甲○○自承屬實外（見一七九三號
    偵查卷第二十一頁、二五五九一號偵查卷第十七頁背面、十八頁），並據證人陳
    振元供證綦詳（見一七九三號偵查卷第二十頁），足見被告乙○○前述自白應非
    無稽，前述機車確係被告乙○○交由甲○○整修頂拼乙事，應堪認定。
三、次查，車牌號碼000－0000號機車，係沈智仁於八十一年七月三十日在台
    北市○○街六十九號前失竊，車牌號碼000－0000號機車，係曾正成於七
    十八年四月三日在台南市○區○○路三段六十六巷前所失竊之事實，已據沈智仁
    在卷指訴，並有車輛竊盜、車牌失竊資料個別查詢報表二紙及沈智仁贓物領據一
    紙附卷可稽（見同上卷第十二至十六頁；二五五九一號偵查卷第十三頁），從而
    上開二輛機車應屬贓物乙節，至為灼然。再者，車牌號碼ＦＫＡ－五０八號機車
    及ＦＧＶ－一二五號機車原登記在詹碧枝名下，其後經整修分別售賣予翁銘吉、
    楊新民，嗣翁銘吉騎用不順乃將之賣還機車行，由乙○○再售予楊新民，其過戶
    手續則直接由翁銘吉移轉予楊某之弟賴祥蔚等情，亦經證人翁銘吉、楊新民指證
    綦詳（見本院更（二）卷第四十三至四十四頁，偵一九九三九號卷第三至五頁、
    第十頁），並有台灣省公路局台北區監理所板橋監理站八十三年八月三日八三－
    四一三－二（３７）號暨附送之ＦＧＶ－一二五號、ＦＫＡ－五０八號車籍資料
    二份在卷可資佐證（見原審卷第七二至八九頁）。又上述機車係於前開時、地失
    竊，已如前述，而被告乙○○係於八十一年一、二月間某日將車號ＦＧＶ－一二
    五號（筆錄誤載車號為ＦＧＢ－一二五號）機車交予甲○○整修頂拼，已經被告
    乙○○供明在卷（見一七九三號偵查卷第十頁背面），而該機車嗣於八十一年八
    月十日過戶售賣予楊新民，復有該機車之車籍資料在卷可稽（見原審卷第八十六
    頁），堪認被告甲○○應在八十一年八月十日前之八月上旬某日，將該整修後之
    機車交還被告乙○○；另被告乙○○購自詹仁森而登記在其妻詹碧枝名下之車號
    ＦＫＡ－五０八號機車，係於八十一年八月二十七日完成移轉手續，旋即於八十
    一年九月二日過戶售賣翁銘吉，有各該機車車籍資料影本在卷可參（見原審卷第
    七十六、七十七頁），足徵被告乙○○將ＦＫＡ－五０八號機車交予甲○○整修
    頂拼之時間，應在八十一年八月下旬某日（即二十七日以後），而甲○○整修頂
    拼後交還之時間應在八十一年九月一日以前，則被告甲○○係於上開二贓車失竊
    時日至上開二車交還時日中某日收受上開二贓車之事實，亦可認定。又上開二輛
    贓車之引擎號碼均經銷除後予以偽造成一截然不同之新號碼，而甲○○整修後交
    還乙○○之機車與乙○○交付甲○○整修前之原車不同，另翁銘吉、楊新民購入
    上述機車後，就引擎部分並未更換等事實，亦經詹仁森、廖樹森、翁銘吉、楊新
    民證述明確（見原審卷第一三七頁、本院更（二）卷第四十三頁至四十四頁），
    被告乙○○更明白供稱「車子整修後比原先新了一倍．．」等語（見偵一七九三
    號偵查卷第十頁），此外並有台北市政府警察局刑事警察大隊檢驗通知書及現場
    蒐證照片各二份附卷可佐（見偵二五五九一號卷第六至十二頁），足認被告乙○
    ○將購入之舊機車交予被告甲○○後，甲○○確實予以整修更新並有銷除原引擎
    號碼而偽造另一新引擎號碼之行為。茲被告乙○○既不問機車零件來源，遽爾將
    舊機車交予被告甲○○整修，其於警訊中復直承將上開機車交由甲○○偽造引擎
    號碼等情在卷（見一九九三九號偵查卷第六頁背面、第八頁第九頁背面），再參
    以被告乙○○於行為當時係以開設機車行為業，既為被告甲○○所明知，則其就
    乙○○委請伊偽造引擎號碼頂拼贓車之目的在持之販售牟利乙事，自應有所認識
    ，從而被告甲○○雖未參與販售贓車之行為，惟上開販售時行使偽造引擎號碼之
    行為，應在渠與被告乙○○犯意聯絡範圍之內，其應負共同正犯之責。自堪認被
    告乙○○與甲○○就上開犯行有犯意聯絡及行為分擔。
四、被告甲○○偽造引擎號碼頂拼贓車後，勢須交還乙○○，其已然有行使該偽造私
    文書之行為，再者，被告乙○○售賣機車予客戶之時，均會會同購買者核對機車
    引擎號碼是否與車籍資料相符等情，已經被告乙○○供明在卷，核與證人詹碧枝
    陳證情節相符（均見本院前審更（二）卷第二十頁反面、第二十一頁），足見被
    告乙○○售賣上述機車之時，曾就該偽造之引擎號碼為主張，其有行使該偽造引
    擎號碼私文書之行為甚明，本件事證已明，證人楊新民、翁銘吉雖皆證稱購車時
    未核對該機車之引擎號碼云云，核與被告乙○○夫妻供詞不合，且本院審諸機車
    引擎號碼為購買機車時查究所購機車是否與車籍資料相符之至關重要事項，衡諸
    常情，購買者對之實無不予聞問之理等情，其二人前述供證，應係避免遭被告牽
    連之避就之詞，難據為被告有利之認定。
五、被告甲○○雖自始即辯稱：從未受被告乙○○之託整修系爭機車，亦未偽造引擎
    號碼，伊全不知道ＦＧＶ－一二五號、ＦＫＡ－五０八號機車之事，被告乙○○
    所以指證伊，實因其前所受贓物案之執行而遭挾怨報復云云。然查，同案被告乙
    ○○於警訊及偵查中已迭次指稱：「ＦＧＶ－一二五是我以七千元交由一位甲○
    ○去變造」、「ＦＫＡ－五０八是我以六千元交由甲○○去變造」、「我開機車
    行賣新車，有時客戶交換我整修一下賣出去．．．甲○○是去年我父親住院開刀
    ，我沒時間請他來我店牽車去整修，然後再牽回，這兩台即陳整修的」、「甲○
    ○三、四年前到我店中玩電玩欠我九萬多元賭資，後來我即將兩部機車交給他整
    修，整修後比原先新了一倍．．．」、「我向客人買回中古車委託他（指甲○○
    ）整修．．」等語（見偵一九九三九號卷第六頁背面八頁、第三十三頁背面、一
    七九三號偵查卷第十頁、二五五九一號偵查卷第十七頁），而被告甲○○於偵查
  中已自承：因乙○○之大哥住居於伊住處附近，所以結識詹某，渠與乙○○間並
    無仇恨等語（見一七九三號偵查卷第十一頁），另其與乙○○一同被訴之竊盜、
    贓物案件（即本院七十九年上易字第四八六五號案），被告甲○○係因被告乙○
    ○供出向甲○○購買贓車以頂拼於舊車內之情致經警循線查獲乙節，亦經本院前
    審調閱上述卷宗核閱無訛，足徵被告乙○○在前案係經警方主動查獲，被告甲○
    ○事後獲案始係因詹某之供述使然，則被告乙○○因本身涉案而供出被告甲○○
    ，其對被告甲○○何來受其牽連之怨懟可言，益見被告甲○○所辯遭乙○○挾怨
    報復云云，並無可取，同案被告乙○○前述不利於被告甲○○之證言，應堪採信
    。又證人詹碧枝（即被告乙○○之妻）於偵查、原審審理及本院更（二）審調查
    中雖附和被告乙○○之證言，一致證稱：「ＦＧＶ－一二五由伊向客人買的，乙
    ○○不知道」、「ＦＧＶ－一二五是我委託甲○○整修」、「他來牽車時我先生
    皆不在，修好車牽回來時才由我先生接洽」、「二台機車都是我出面委託甲○○
    整修的，事後才告訴乙○○」、「我先生不在家（因案執行中）等他回來我乃告
    訴他」等語（見一審卷第四十五頁、板橋地檢署偵一七九三號卷第十九頁背面、
    第二十頁正面、本院更（二）卷第二十一頁），惟查，被告乙○○前案贓物罪刑
    執行完畢之時間為八十年八月二十九日，有臺灣高等法院檢察署刑案紀錄簡覆表
    乙份在卷可按，而其持交上述機車委請被告甲○○整修頂拼之時間則在八十一年
    一、二月間或八十一年八月下旬，而向詹樹森、詹仁森購買上開機車辦畢過戶之
    時間則在八十年十月九日、八十一年八月二十七日，均如前述，已見證人詹碧枝
    於本院更（二）審調查中所證：我先生不在場因案執行中，等他回來我才告訴他
    云云，顯非事實，再者，被告乙○○自警訊迄八十三年三月二日檢察官偵訊之前
    ，歷經警訊及檢察官四次偵訊，其間從未以託甲○○整修上述機車係其妻所為，
    伊不知情云云置辯，直至八十三年三月二日檢察官偵訊時始改以上情置辯，其妻
    復隨同被告乙○○到庭且當庭附和其辯解，顯見證人詹碧枝前述證言，應係囿於
    夫妻之情，且因被告乙○○甫因贓物罪執行完畢未久，再犯本罪有累犯應加重其
    刑，為使乃夫脫罪所為，被告乙○○與證人詹碧枝所述各節，應以被告乙○○在
    警訊及迄八十三年三月二日檢察官偵訊之前所為之供述，較為可信。
六、被告雖另稱其整修系爭車輛後再轉售，與一般寄售車輛相同，賺額僅三、四千元
    ，無頂拼必要云云。惟車輛若不整修，亟易故障，且車輛老舊亦乏人問津，此由
    上述被告乙○○自承車輛整修後新了一倍，旋即售出即可得見車輛頂拼有利可圖
    。被告開設車行販售機車，茍賣出之機車發生問題，仍極易追查來源，與車輛是
    否過戶自己人名下無關，是被告乙○○所稱車輛過戶其妻名下，不可能自曝其短
    云云，尚非的論。
  綜合以上，被告等辯解，均無可取，被告二人被訴之犯行，均堪認定，應依法論科
  。至被告請求檢驗本案改磨引擎號碼之時間，以認定是否在被告持有機車之時間，
  經本院聯繫詢問台北市政府警察局鑑識科，結果為無法鑑定引擎號碼變造時間，有
  本院公務電話紀錄在卷，且本件事證已明，故無再就此鑑定必要，併此敘明。
七、按機車引擎號碼係機車製造廠商出廠之標誌，乃表示一定用意之證明，依刑法第
    二百二十條第一項規定，應以私文書論（最高法院六十六年度台上字第一九六一
    號判例參照）。偽造及行使偽造引擎號碼之行為，足生損害於原機車所有人沈智
    仁、曾正成及監理機關對機車之管理。核被告甲○○所為，係犯刑法第二百十六
    條、第二百十條（公訴人誤指為刑法第二百十二條之罪，其起訴法條應予變更）
    、第三百四十九條第一項之罪。被告乙○○所為，係犯刑法第二百十六條、第二
    百十條、第三百四十九條第一項之罪。偽造私文書之低度行為，均為行使之高度
    行為所吸收，皆不另論罪。被告二人行使偽造私文書罪，有犯意聯絡及行為分擔
    ，均為共同正犯。被告甲○○、乙○○先後各二次收受贓物及三次行使偽造私文
    書犯行，時間相近，觸犯構成要件相同之罪名，顯係基於概括犯意反覆為之，均
    為連續犯，應就彼二人所犯上開二罪，各論以一罪，並均加重其刑。彼二人所犯
    連續行使偽造私文書及連續收受贓物罪間，具方法結果之牽連關係，均從重依連
    續行使偽造私文書罪論。起訴意旨雖未就乙○○所犯上開共同連續偽造及行使偽
    造私文書部分及甲○○行使偽造私文書部分犯行起訴，惟此部分犯行與經起訴並
    經認定有罪之上開收受贓物犯行，具牽連犯關係，裁判上一罪，自為起訴效力所
    及，應併予審理。又被告甲○○（現改名為陳泳璋）曾於民國七十七年間因竊盜
    案，經臺灣板橋地方法院判處有期徒刑一年，嗣經臺灣板橋地方法院檢察署檢察
    官聲請減刑，經臺灣板橋地方法院裁定減刑為有期徒刑六月，於七十七年九月二
    十日執行完畢。乙○○曾於七十九年間因贓物案，經本院判處有期徒刑四月，於
    八十年八月二十九日執行完畢，均有台灣高等法院檢察署刑案紀錄簡覆表各一紙
    在卷可稽，渠等五年內再犯本件之有期徒刑之罪，均為累犯，依法均應加重其刑
    。
八、原審認被告二人罪證明確，據以論科固非無見，惟查引擎號碼ＥＨＯ三五九一三
    引擎上偽造之「一六０六三六」及引擎號碼ＡＡＯ七六一七四引擎上偽造之「五
    ０九七八三」之機車，已分別出賣給不知情之楊新民所有而不屬於甲○○或乙○
    ○所有，原審未察，以其係被告共同犯罪所得之物，依法宣告沒收，自有未洽，
    又被告甲○○偽造引擎號碼後勢須交還乙○○，被告乙○○售賣機車予客戶之時
    ，均會會同購買者核對機車引擎號碼是否與車籍資料相符等情，已如前述，足見
    被告等，曾據該偽造之引擎號碼為主張，其等有行使該偽造引擎號碼私文書之行
    為甚明，原判決對此未併予論究，亦有未週，被告二人上訴意旨否認犯罪，雖均
    無可取，惟原判決既有可議，自應由本院依予以撤銷改判。爰審酌被告等二人素
    行不良，收受贓車，頂併改造，情節非輕，犯後猶文過飾非，毫無悔意等一切情
    狀，各量處如主文所示之刑，以示儆懲。
據上論斷，應依刑事訴訟法第三百六十九條第一項前段、第三百六十四條、第二百九
十九條第一項前段、第三百條，刑法第二十八條、第五十六條、第二百十六條、第二
百十條、第三百四十九條第一項、第五十五條、第四十七條、罰金罰鍰提高標準條例
第一條前段，判決如主文。
本案經檢察官柯麗鈴到庭執行職務。
中    華    民    國    八十九    年       五       月      二十四      日
                            臺灣高等法院刑事第五庭
                                審判長法  官  房  阿  生
                                      法  官  林  立  華
                                      法  官  楊  貴  雄
右正本證明與原本無異。
如不服本判決應於收受送達後十日內向本院提出上訴書狀，其未敘述上訴之理由者並
得於提起上訴後十日內向本院補提理由書（均須按他造當事人之人數附繕本）。
                                      書記官  王  敬  端
中    華    民    國    八十九    年       五       月      二十六      日
附錄：本案論罪科刑法條全文
刑法第二百十條
偽造、變造私文書，足以生損害於公眾或他人者，處五年以下有期徒刑。
刑法第二百十六條
行使第二百十條至第二百十五條之文書者，依偽造、變造文書或登載不實事項或使登
載不實事項之規定處斷。
刑法第三百四十九條第一項
收受贓物者，處三年以下有期徒刑、拘役或五百元以下罰金。


司法院資訊處製作；財團法人民間司法改革基金會備份。
